---
title: "Analyse en Composantes Principales (ACP) avec FactoMineR"
author: "Gaspar Massiot"
date: "6/25/2021"
output: html_document
---

```{r setup, include=FALSE}
knitr::opts_chunk$set(echo = TRUE)
```

```{r packages, warning = F, message = F}
rm(list = ls())
library("knitr") # pour avoir un format table dans les sorties
library("ggplot2") # pour avoir de "beaux"" graphiques
library("FactoMineR") # pour effectuer l'ACP
library("factoextra") # pour extraire et visualiser les résultats issus de FactoMineR
library("corrplot") # pour avoir une représentation des corrélations
```

## Présentation des données

On s'intéresse aux températures moyennes dans 16 villes de France selon le mois de l'année. Pour chacune des 16 villes étudiées, on dispose :

-   des températures moyennes sur les mois de Janvier à Décembre,

-   de la région d'appartenance de la ville (SO = Sud Ouest, NO = Nord Ouest, Ce = Centre, NE = Nord Est et SE = Sud Est)

-   de la latitude et la longitude exactes du centre de la ville,

-   de la température annuelle moyenne et de l'amplitude de températures observées sur l'année

```{r data, echo=TRUE}
temperatures = read.csv2("../data/Temperatures_16_Villes.csv", dec=",", row.names=1)
```

```{r}
# Variations des variables actives (de l'ACP ? faire)
# Positions des variables actives
names(temperatures)
Act = 1:12   
names(temperatures[,Act])

# Variations des températures brutes
boxplot(temperatures[,Act], las=2,main="Variations des températures mensuelles")
# Variations des températures centrées
boxplot(scale(temperatures[,Act],scale=F), las=2, main="Variations des tpr mensuelles centrées")
# Variations des températures centrées réduites
boxplot(scale(temperatures[,Act]), las=2, main="Variations des tpr mensuelles centrées-réduites")

# Corrélations
correlation=cor(temperatures[,c(Act,14:17)])
kable(correlation,digits=2)
# Visualisation des corrélations
corrplot(correlation)
```

## Analyse en composantes principales

```{r}
resPCA=PCA(temperatures, scale.unit=T, quali.sup=13, quanti.sup=14:17, graph = F)
# les variables supplémentaires sont intégrées au graphe mais ne sont pas
# prises en compte pour l'ACP
```

### Analyse de l'inertie des axes factoriels

```{r}
get_eigenvalue(resPCA)
fviz_eig(resPCA, addlabels = T) + geom_hline(yintercept = 10, color = "red") + labs(title = "Températures moyennes")
```

### Etude des variables

```{r}
var=get_pca_var(resPCA)
fviz_pca_var(resPCA, geom = c("text","arrow"), col.var = "cos2", axes=1:2) + theme_classic()
fviz_pca_var(resPCA, geom = c("text","arrow"), col.var = "cos2", axes=3:4) + theme_classic()
```

### Etude des individus

```{r}
ind=get_pca_ind(resPCA)
cos2 = rowSums(resPCA$ind$cos2[, 1:2])
fviz_pca_ind (resPCA, col.ind = "cos2",axes=1:2,
gradient.cols = c("#00AFBB", "#E7B800", "#FC4E07"),
repel = TRUE # pour éviter le chevauchement de texte
)
cos2 = rowSums(resPCA$ind$cos2[,3:4])
fviz_pca_ind (resPCA, col.ind = "cos2",axes=3:4,
gradient.cols = c("#00AFBB", "#E7B800", "#FC4E07"),
repel = TRUE)
```

### Biplot

```{r}
fviz_pca_biplot(resPCA, repel = TRUE,
col.var = "#2E9FDF", # Couleur des variables
col.ind = "#696969" # Couleur des individus
)
```
