---
title: 'Analyse Factorielle des Correspondances : Analyse de Gradients Floristiques'
author: "Gaspar Massiot"
date: "6/25/2021"
output: html_document
---

```{r setup, include=FALSE}
knitr::opts_chunk$set(echo = TRUE)
```

```{r, warning = F, message = F}
rm(list = ls())
library("knitr") # pour avoir un format table dans les sorties
library("ggplot2") # pour avoir de "beaux"" graphiques
library("FactoMineR") # pour effectuer l'ACP
library("factoextra") # pour extraire et visualiser les résultats issus de FactoMineR
library("corrplot") # pour avoir une représentation des corrélations
library("dplyr")
library("tidyr")
```

## Présentation des données

Le jeu de données a été mis à disposition du public par Jongman et al. (1987). Il est constitué de relevés floristiques effectués dans des formations végétales herbacées sur dunes, et pour lesquels on dispose aussi d'informations relatives à l'humidité du sol (moisture), à l'épaisseur de l'horizon organo-minéral (A1), à la quantité de fumure apportée par ha (manure), au type de gestion (Mngt) et à l'usage des prairies (Use). Les modalités du type de gestion sont la gestion en milieu naturel (nat), l'agriculture traditionnelle (std), l'agriculture biologique (biol) et l'agriculture de loisir (hob). Les modalités d'usage des prairies sont le pâturage (graz), la fauche (hay) et les deux (both).

Nous avons par ailleurs constitué un jeu de données complémentaires relatives aux espèces, à partir d'informations trouvées dans la flore illustrée de Streeter *et al.*, éd Delachaux et Niestlé : famille botanique, préférences de milieu. A partir des préférences de milieu, nous avons créé deux variables qualitatives : H, F. La variable H caractérise les préférences écologiques des espèces par rapport à l'humidité du milieu, avec 4 modalités : sec, normal, humide, engorgé. La variable F caractérise leurs préférences par rapport à la fertilité chimique, avec 3 modalités : acidicline, mésotrophe, eutrophe.

Trois tableaux sont finalement fournis :

-   *DunesEnv.csv* : caractéristiques environnementales et de gestion de chaque point de relevé

-   *DunesEsp.csv* : noms abrégés et complets des espèces, famille botanique, préférences écologiques H et F

-   *DunesVeg.csv* : relevés floristiques, sous forme de 3 colonnes : codes identifiants des placettes (S1 à S20), abréviations des noms d'espèce, abondances de chaque espèce par placette.

```{r data, echo=TRUE}
# Ouverture et description des fichiers de données
Esp = read.csv2('data/DunesEsp.csv', row.names = 1)
Env = read.csv2('data/DunesEnv.csv', row.names = 1)
Veg = read.csv2('data/DunesVeg.csv')
```

## Création d'une table de contingence pour l'AFC

### Table de contingence de présence absence

```{r}
# Dans R, une table de contingence est un objet de type matrix
Flop = as.matrix(table(Veg$Site,Veg$Gesp))
head(Flop)
```

### Table de contingence des abondance-dominance

```{r}
# Utilisation de la fonction reshape (reformatage) 
Flof <- pivot_wider(Veg, id_cols = Site, names_from = Gesp, names_sort = T, values_from = Abond)
# Remplacement des NA par des 0
Flof[is.na(Flof)]=0
# Création d’un tableau « jumelé » des présence-absence
Flop = Flof
Flop[,-1][Flop[,-1]>0]=1
```

```{r}
# Test d’égalité entre les effectifs des espèces
ncol(Flof) == nrow(Esp)
# Test de correspondance espèce à espèce
table(colnames(Flof[,-1])==rownames(Esp))
```

## Repérage des espèces rares et des sites pauvres

### Espèces rares

```{r}
Flop <- Flop[,-1]
## Repérage des espèces rares
# Seuil de fréquence en dessous duquel on est considéré comme rare
sqrt(nrow(Flop))/4
NEmin = 1.1
# Fréquence des espèces (somme des présence/absence par colonnes)
FreqE = apply(Flop, 2, sum)
FreqE
# Numéros de colonne des espèces rares
Norar = which(FreqE < NEmin)
Norar
```

### Sites pauvres

```{r}
## Repérage des sites pauvres
# Seuil de richesse en dessous duquel on est considéré comme pauvre
sqrt(ncol(Flop))/4
NSmin = 1.4
# Richesse des sites (somme des présence/absence par lignes)
FreqS = apply(Flop, 1, sum)
FreqS
# Numéros de ligne des sites pauvres
Nopau = which(FreqS < NSmin)
Nopau
```

## Variables supplémentaires quantitatives vs qualitatives

### Variables supplémentaires relatives aux sites

```{r}
# Liste des variables quantitatives
Nsqt = which(sapply(Env,class) == "integer" | sapply(Env,class) == "numeric")
Nsqt
# Nombre total de valeurs manquantes / var. quanti.
sum(is.na(Env[,Nsqt])) 
# Liste des variables qualitatives
Nsql = which(sapply(Env,class) == "factor" | sapply(Env,class) == "character")
Nsql
# Effectifs par modalités des var. quali.
sapply(Env[,Nsql],table) 
```

### Variables supplémentaires relatives aux espèces

```{r}
# Liste des variables quantitatives
Neqt = which(sapply(Esp,class) == "integer" | sapply(Esp,class) == "numeric")
Neqt
# Nombre total de valeurs manquantes / var. quanti.
sum(is.na(Esp[,Neqt]))
# Liste des variables qualitatives
Neql = which(sapply(Esp,class) == "factor" | sapply(Esp,class) == "character")
Neql
# Effectifs par modalités des var. quali.
sapply(Esp[,Neql],table) 
```

# Analyse Factorielle des Correspondances (AFC)

## Commande de l'AFC et aperçu rapide des informations produites

```{r}
# Choix des données à analyser
Donnees = cbind(Env,Flof[,-1])
# Titre de l'AFC (utile pour compléter les graphes)
Tit = "Abond. flore / dunes - AFC"
# Réalisation de l'AFC
resAfc = CA(Donnees, quanti.sup=Nsqt, quali.sup=Nsql, col.sup = ncol(Env)+Norar, graph=F)

```

### Analyse de l'inertie des axes factoriels

```{r}
get_eigenvalue(resAfc)
fviz_eig(resAfc, addlabels = T)
```

### Etude des variables

```{r}
fviz_ca_row(resAfc, geom = c("text","arrow"), col.var = "cos2", axes=1:2) + theme_classic()
fviz_ca_row(resAfc, geom = c("text","arrow"), col.var = "cos2", axes=3:4) + theme_classic()
```

### Etude des individus

```{r}
fviz_ca_col(resAfc, geom = c("text","arrow"), col.var = "cos2", axes=1:2) + theme_classic()
fviz_ca_col(resAfc, geom = c("text","arrow"), col.var = "cos2", axes=3:4) + theme_classic()
```

### Biplot

```{r}
fviz_pca_biplot(resPCA, repel = TRUE,
col.var = "#2E9FDF", # Couleur des variables
col.ind = "#696969" # Couleur des individus
)
```
